【裁判字號】    99,交聲,177
【裁判日期】    990226
【裁判案由】    聲明異議
【裁判全文】
臺灣彰化地方法院刑事裁定             99年度交聲字第177號
移送機關    交通部公路總局臺中區監理所彰化監理站
異議人即
受處分人    甲○○
上列受處分人因違反道路交通管理處罰條例案件，對於交通部公
路總局臺中區監理所彰化監理站民國99年2 月1 日所為之處分（
彰監四字第裁64-Q00000000號），聲明異議，本院裁定如下：
    主  文
原處分撤銷。
甲○○汽車駕駛人，未領有駕駛執照駕駛小型車，處罰鍰新臺幣
玖仟元。
    理  由
一、原處分意旨略以：本件異議人甲○○於民國（下同）99年1
    月15日16時10分許，駕駛車牌號碼4603-LE 號自用一般小貨
    車，於行經台9 線134.6 公里處時，有「（機車）駕駛執照
    吊扣期間駕駛小型車。」之違規行為，經宜蘭縣警察局警員
    逕行舉發，爰依道路交通管理處罰條例第21條第1 項第5 款
    之規定裁處罰鍰新臺幣（下同）9,000 元，吊銷駕駛執照，
    一年內禁考。
二、聲明異議意旨略以：異議人前因汽車駕照已被吊銷，現要吊
    銷機車駕照，實為不公平，為此聲明異議等語。
三、按汽車駕駛人，未領有駕駛執照駕駛小型車或機器腳踏車，
    處 6千元以上1萬2千元以下罰鍰；又汽車駕駛人駕駛執照吊
    扣期間駕駛小型車或機器腳踏車者，除處上開罰鍰外，並吊
    銷其駕駛執照，且一年內不得考領駕駛執照，道路交通管理
    處罰條例第21條第1項第1款、第5款、第4項後段、同條例第
    67條第3項分別定有明文。
四、經查：
（一）本件異議人之普通小型車駕駛執照於92年12月15日起至93
      年12月14日止遭吊銷處分，迄今未再考領，又異議人之普
      通重型機器腳踏車駕駛執照則係因酒駕於98年10月12日起
      至99年10月11日止遭吊扣處分，而異議人於普通小型車駕
      駛執照遭吊銷處分後，在上開時、地，駕駛車牌號碼4603
      -LE 號自用一般小貨車為警舉發，然其當時並未考領任何
      普通小型車駕駛執照之事實，為異議人所不否認，並有宜
      蘭縣警察局宜警交字第Q00000000 號舉發違反道路交通管
      理事件通知單、異議人之機車駕照基本資料、汽車駕照基
      本資料、各1 紙附卷可稽，應堪認定。
（二）又按修正前道路交通管理處罰條例第68條規定：「汽車駕
      駛人，因違反本條例及道路交通安全規則之規定，受吊扣
      或吊銷駕駛執照處分時，吊扣或吊銷其持有各級車類之駕
      駛執照。」惟上開條文業於94年12月14日修正，並自95年
      3 月1 日施行，修正後規定：「汽車駕駛人，因違反本條
      例及道路交通安全規則之規定，受吊銷駕駛執照處分時，
      吊銷其持有各級車類之駕駛執照。」，其立法理由略以：
      「原條文將違法或違規駕駛人所持有各級車類之駕駛執照
      一併吊扣或吊銷，失之過酷，影響人民工作及生活甚鉅，
      爰修正之」等語，故修正條文將道路交通管理處罰條例第
      68條原有條文中之「吊扣或」三字刪除。依修正後之條文
      ，受吊銷駕照處分者，仍維持吊銷其持有各級車類之駕駛
      執照，至受吊扣駕照處分者，則僅吊扣其違法或違規當時
      所駕駛車輛之駕駛執照，不再吊扣其持有各級車類之駕駛
      執照。準此，普通重型機器腳踏車駕駛執照吊扣期間，僅
      係限制不得再駕駛普通重型機器腳踏車之權利，如在駕駛
      執照吊扣期間未領有駕駛執照駕駛小型車，自屬「未領有
      駕駛執照駕駛小型車」，而非「駕駛執照吊扣期間駕駛小
      型車」。且因同條第4 項規定須吊銷駕駛執照，影響人民
      使用交通工具之行動自由權利甚鉅，故道路交通管理處罰
      條例第21條第1 項第5 款之規定，應限縮解釋在駕駛之交
      通工具與吊扣之駕駛執照同級之情況下，方得適用。
（三）次按「汽車駕駛人違規記點資料，汽車、機車應分別處理
      ，並分別執行吊扣、吊銷其駕駛執照處分。」違反道路交
      通管理事件統一裁罰標準及處理細則第70條定有明文；另
      參照交通部62年4 月6 日交路（62）字第26106 號函，其
      中認為：「汽車駕駛人受吊扣或吊銷駕駛執照處分時，吊
      扣或吊銷其持有各級車類之駕駛執照，不包括機器腳踏車
      駕駛執照在內。」亦顯示小型車以上之駕駛執照與機器腳
      踏車之駕駛執照，本屬各自獨立之駕駛許可憑證，自應分
      開其吊扣、吊銷之處置。依上述實務運作之情形，一般駕
      駛人如同時考領有小型車駕駛執照及機器腳踏車駕駛執照
      ，則其因駕車違規致遭吊扣或吊銷其中之一項駕駛執照時
      ，其另一駕駛執照之合法使用，並不因此而受到影響，顯
      見小型車以上之駕駛執照與機器腳踏車駕駛執照，係兩種
      互不影響之駕駛許可憑證。從而，本件異議人僅為持有普
      通重型機器腳踏車駕駛執照之駕駛人，未考領普通小型車
      駕駛執照，則異議人於普通重型機車駕駛執照吊扣期間駕
      駛小型車，應認其係未領有普通小型車駕駛執照而駕駛小
      型車，始為適當。況依現行法令，駕駛人需持有小型車（
      或更高等級）之駕駛執照者方得駕駛小型車，無此等駕照
      而駕駛小型車者即屬無照駕駛，不論是否持有普通重型機
      車駕駛執照，對於道路交通安全之危害或對監理機關駕駛
      人管理之影響，均無不同，本無對於持有重型機車駕駛執
      照者特別處以吊銷重型機車駕駛執照之理由，且若對於未
      持有重型機車駕駛執照者僅處以罰鍰，對於持有重型機車
      駕駛執照者除罰鍰外更處以吊銷重型機車駕駛執照及1 年
      內禁考，亦有違反平等原則之疑慮。
五、綜上所述，本件異議人於普通重型機器腳踏車駕駛執照吊扣
    期間駕駛小型車，應係未領有駕駛執照而駕駛小型車，而原
    處分機關逕認屬違反道路交通管理處罰條例第21條第1 項第
    5 款之規定，並依同條第4 項之規定，除處罰鍰9000元外，
    並吊銷異議人普通重型機器腳踏車駕駛執照，難謂為適法，
    爰將原處分撤銷，另依道路交通管理處罰條例第21條第1 項
    第1 款、違反道路交通管理事件統一裁罰基準表之規定，自
    為裁罰如主文第二項所示。
六、據上論斷，應依道路交通管理處罰條例第87條第2 項、道路
    交通案件處理辦法第20條前段，裁定如主文。
中    華    民    國    99    年    2    月    26    日
                    交通法庭    法  官  蕭文學
以上正本證明與原本無異。
如不服本裁定，應於裁定送達後5日內，向本院提出抗告狀(須附
繕本)。
中    華    民    國    99    年    2     月    26    日
                                書記官  卓俊杰

司法院資訊處製作；財團法人民間司法改革基金會備份。
